【裁判字號】    97,消債更,2136
【裁判日期】    980520
【裁判案由】    更生事件
【裁判全文】
臺灣板橋地方法院民事裁定          97年度消債更字第2136號
聲  請  人  甲○○原名徐文光.
上列當事人因消費者債務清理事件聲請更生，本院裁定如下：
    主  文
更生之聲請駁回。
聲請費用由聲請人負擔。
    理  由
一、本件聲請人向本院聲請更生，主張其有不能清償債務之虞情
    事，債務總金額為新臺幣（下同）2,161,800元 ，於消費者
    債務清理條例施行後 ，於民國97年9月間曾發函向最大債權
    金融機構國泰世華商業銀行請求共同協商債務清償方案而不
    成立，且其無擔保或無優先權之債務總額未逾1,200萬元，
    復未經法院裁定開始清算程序或宣告破產云云。
二、按債務人對於金融機構因消費借貸、自用住宅借款、信用卡
    或現金卡契約而負債務，在聲請更生或清算前，應提出債權
    人清冊，以書面向最大債權金融機構請求協商債務清償方案
    並表明共同協商之意旨，消費者債務清理條例第151條第1項
    定有明文。而消費者債務清理條例所定之前置協商程序，其
    立法目的係因債務人對於金融機構因消費借貸、自用住宅借
    款、信用卡或現金卡契約而負債務，其法律關係較單純明確
    ，金融機構並已訂有債務協商機制，使債務人與多數債權人
    間能利用法院程序外解決之協商機制而自主解決其債務，如
    能協商成立，債務人或不須依本條例聲請更生或清算，可疏
    減法院負擔，有效分配司法資源，遂採行協商前置主義。債
    務人須盡己之力與最大債權金融機構謀求自主性的協議清償
    債務方案，若債務人於衡酌己身清償資力，提出符合正當性
    及合理性之清償計畫，卻不被最大債權金融機構所接受時，
    債務人自得求助於法院，選擇向法院聲請更生或清算。反之
    ，若債務人僅徒具形式提出協商聲請，而不以積極態度謀求
    解決清償債務方案；或事後又撤回協商之聲請；或債務人所
    提出之債務清償方案與其清償資力不具相當性與合理性時，
    亦即在衡量債務人之負債原因、經濟收入情況、通常生活必
    要性之支出等客觀情狀後，債務人提出之清償計畫，並不符
    合比例原則之要求時，自不能認債務人已充分踐行法律所要
    求之協商程序；否則，若不問債務人之清償資力如何，概命
    最大債權金融機構必須接受清償條件，即難謂否符合法律所
    定前置協商之精神。
三、經查：
(一)、聲請人固主張其每月收入扣除必要生活支出及扶養費用後，
    已無力繳納協商款項等語。然查，依債權人提出聲請人之前
    置協商收入切結書所載，聲請人協商時任職於統盟電子股份
    有限公司每月薪資為40,100元（見本院卷第70頁），加上聲
    請人向債權銀行表示其配偶從事保險業務員工作，每月收入
    並不固定，約有1 至2 萬元，此有國泰世華銀行提出其前置
    協商電話聯絡紀錄附卷可參（見本院卷第72頁），是聲請人
    家庭每月可支配所得約為6 萬元。聲請人於陳報狀雖記載其
    每月基生生活支出高達17,948元，然聲請人既已負債大於資
    產，本應較一般人更節約支出撙節開銷，蓋消費者債務清理
    條例所定債務清理程序之立法精神，並非維持債務人過去慣
    常之寬裕生活，而係重新檢視消費行為樽節支出，故聲請人
    既已有不能清償之事由，生活消費程度自應受有限制，每月
    生活開支，自不能與一般人等量齊觀，除有絕對必要性支出
    之外，自當縮衣節食，刻苦生活、優先誠實履行清償債務之
    責，應依行政院主計處公佈之97年度臺灣省每人每月最低生
    活費用為9,829 元為計算標準，是以聲請人每月家庭可支配
    所得扣除聲請人基本生活費用後，應仍餘有50,171元（計算
    式為：60,000元－9, 829元＝50,171元）。
(二)、聲請人復主張其每月需支出子女及配偶、母親扶養費用，合
    計10,655元，然未據聲請人提出相關費用支出之證明，復未
    據其釋明受扶養親屬有何不能維持生活，經濟困窘而有受聲
    請人扶養之必要性，則此部份費用支出是否必要，已非無疑
    ，退萬步而言，縱使全數認列上述扶養費用，則依聲請人之
    每月家庭可支配所得，扣除上述基本生活費用及扶養費用後
    ，所餘仍有39,516元（計算式為：50,171-10,655 ＝39,516
    ）。聲請人雖又主張其每月尚需支付父親所購買供其居住之
    房屋貸款約13,196元云云，惟查聲請人與債權銀行協商時，
    曾表示其居住之房屋已被銀行拍賣等語（見本院卷第72頁）
    ，則聲請人是否仍須按月繳納上述貸款，誠屬可疑，縱認聲
    請人確實需支付上述房屋貸款，則扣除該筆支出後，聲請人
    每月家庭可支配所得，仍餘有26,320元（計算式為：39,516
    －13,1 96 ＝26,320），顯然足以清償國泰世華銀行提議之
    協商條件即分84期，利率4%，每月還款金額8,862 元，此有
    國泰世華銀行於98年5 月11日之民事陳報狀在卷可稽（見本
    院卷第56頁），是以前置協商之債權人所提議之協商條件，
    應屬聲請人清償能力範圍之內。惟聲請人卻於最大債權銀行
    通知簽署協議書10日內，未完成簽約手續，而致協商不成立
    ，此有前置協商不成立通知書1 紙在卷可稽，難謂符合法律
    所定前置協商之精神。
四、據上所述，本件聲請人之每月收入既足以維持基本生活、負
    擔扶養義務及履行債權人提議之協商條件，即難認聲請人有
    何不能清償債務之情事、或有何不能清償之虞之情形，故其
    主張情節既與本條例第3 條所定要件不符，核其情形又屬無
    法補正，揆諸首開說明，本件聲請自不應准許。爰依消費者
    債務清理條例第3 條、第8 條，裁定如主文。
中    華    民    國    98    年    5    月    20    日
                  民事第三庭  法  官    邱育佩
上為正本係照原本作成
如不服本裁定，應於裁定送達後10日內，以書狀向本院提出抗告
，並繳納抗告費新臺幣1千元
中    華    民    國    98    年    5     月    20    日
                              書記官    彭麗紅


司法院資訊處製作；財團法人民間司法改革基金會備份。
